ACORDAO-COMPLETO-2349330

ACÓRDÃO 8036/2020 ATA 25/2020 - SEGUNDA CÂMARA

VISTOS, relatados e discutidos estes autos referentes à Tomada de Contas Especial instaurada pela Superintendência Estadual da Fundação Nacional de Saúde no Rio Grande do Norte - Suest/Funasa/RN, em desfavor do Sr. José Batista Delgado, ex-prefeito de Lagoa D'Anta/RN, em razão da impugnação total das despesas realizadas com recursos do Termo de Compromisso TC/PAC0227/2011 (Siafi 671285) .
ACORDAM os Ministros do Tribunal de Contas da União, reunidos em sessão da 2ª Câmara, ante as razões expostas pelo Relator, em:
9.1. com fundamento nos arts. 1º, inciso I, 16, inciso III, alínea c, 19, caput, e 23, inciso III, da Lei 8.443/1992, julgar irregulares as contas do Sr. José Batista Delgado e da empresa Cristal Construções e Incorporações Ltda., condenando-os, solidariamente, ao pagamento das quantias a seguir especificadas, atualizadas monetariamente e acrescidas dos juros de mora calculados a partir das datas abaixo indicadas até a do efetivo recolhimento, com fixação do prazo de quinze dias, a contar das notificações, para comprovarem, perante o Tribunal (art. 214, inciso III, alínea a, do Regimento Interno/TCU) , o recolhimento da dívida à Fundação Nacional de Saúde - Funasa, nos termos da legislação em vigor;
	Valor original (R$) 
	Data da ocorrência

	147.970,04
	17/07/2012

	100.097,38
	12/09/2012

9.2. aplicar ao Sr. José Batista Delgado e à empresa Cristal Construções e Incorporações Ltda., individualmente, a multa prevista no art. 57 da Lei 8.443/1992, no valor de R$ 37.000,00 (trinta e sete mil reais) , fixando-lhes o prazo de 15 (quinze) dias, a contar do recebimento das notificações, para que comprovem, perante o Tribunal (art. 214, inciso III, alínea a, do Regimento Interno/TCU) , o recolhimento da dívida ao Tesouro Nacional, atualizada monetariamente desde a data deste Acórdão até a do efetivo recolhimento, se for paga após o vencimento, na forma da legislação em vigor;
9.3. autorizar, caso requerido, nos termos do art. 26 da Lei 8.443/1992 c/c o art. 217 do Regimento Interno/TCU, o parcelamento das dívidas em até 36 (trinta e seis) parcelas mensais e sucessivas, sobre as quais incidirão os correspondentes acréscimos legais (débito: atualização monetária e juros de mora; multa: atualização monetária) , esclarecendo aos responsáveis que a falta de pagamento de qualquer parcela importará no vencimento antecipado do saldo devedor, sem prejuízo das demais medidas legais;
9.4. autorizar, desde logo, a cobrança judicial das dívidas, nos termos do art. 28, inciso II, da Lei 8.443/1992, caso não atendidas as notificações;
9.5. enviar cópia deste Acórdão à Procuradoria da República no Estado do Rio Grande do Norte, consoante previsto no art. 16, § 3º, da Lei 8.443/1992 c/c o art. 209, § 7º, do Regimento Interno/TCU, bem como à Funasa, para ciência.

Tomada de Contas Especial instaurada em razão da impugnação total das despesas realizadas com recursos que tinham por objetivo a construção de 114 módulos sanitários.

Segunda Câmara

Município de Lagoa D´Anta/RN.

3. Responsáveis: Cristal Construções e Incorporações Ltda. (12.780.658/0001-42); José Batista Delgado (XXX.005.674-XX).

13.1. Ministros presentes: Ana Arraes (Presidente), Augusto Nardes, Aroldo Cedraz e Raimundo Carreiro.
13.2. Ministros-Substitutos presentes: Marcos Bemquerer Costa (Relator) e André Luís de Carvalho.

ACORDAO-COMPLETO-2472923

Acórdão 4/2022 - Segunda Câmara

MARCOS BEMQUERER

Trata-se da Tomada de Contas Especial instaurada pela Superintendência Estadual da Fundação Nacional de Saúde no Rio Grande no Norte - Suest/Funasa/RN, em desfavor do Sr. José Batista Delgado, prefeito de Lagoa D'Anta/RN entre 2009 e 2012, em razão da impugnação total das despesas realizadas com recursos do Termo de Compromisso TC/PAC0227/2011 (Siafi 671285) , firmado entre a Funasa e a aludida municipalidade.
2.	O referido ajuste teve como objeto a execução de melhorias sanitárias domiciliares mediante a construção de 114 módulos sanitários, conforme o Plano de Trabalho (peça 1, p. 7-9) , com vigência de 30/12/2011 a 30/12/2013 (peça 1, p. 23) .
3.	Para atingimento da finalidade pactuada, foi previsto o repasse de recursos federais no quantum de R$ 500.000,00, sendo que apenas a primeira parcela, no montante de R$ 250.000,00, foi transferida pela União, por meio da Ordem Bancária 2012OB802672 (peça 1, p. 27) .
4.	Transcrevo, a seguir, com os devidos ajustes de forma, excerto da instrução de mérito da então denominada Secretaria de Controle Externo no Estado de Santa Catarina, atualmente Secretaria do TCU no Estado de Santa Catarina - Sec/SC, lançada à peça 33: 
"HISTÓRICO 
 (...) 
5.	Após a liberação da primeira parcela dos recursos, em 16/8/2012, a Divisão de Engenharia de Saúde Pública da Funasa/RN emitiu Relatório de Visita Técnica (peça 1, p. 28-34) , no qual informou a execução de 1% do objeto pactuado, registrou diversas impropriedades na execução das obras e recomendou não liberar a segunda parcela dos recursos ao município (peça 1, p. 29) . 
6.	Em 30/1/2014, por meio do Ofício Suest/RN 153/2014, a Funasa notificou a Prefeitura Municipal de Lagoa D'Anta/RN sobre a impossibilidade de prorrogação da vigência do Termo de Compromisso TC/PAC-0227/2011 e fixou o prazo de 28/2/2014 para apresentação da prestação de contas dos recursos repassados (peça 1, p. 35-36) . A prefeitura recebeu a notificação em 12/2/2014, conforme cópia do aviso de recebimento (AR) à peça 1, p. 37.
7.	Ante a ausência da prestação de contas, a Funasa, por meio do Ofício Suest/RN 421/2014, de 17/3/2014 (peça 1, p. 40) , reiterou a notificação ao Município de Lagoa D'Anta/RN, na pessoa do seu prefeito, Sr. João Paulo Guedes Lopes (gestão 2013-2016) , para apresentar a prestação de contas no prazo de trinta dias, sob pena de inscrição do município no cadastro de inadimplentes do Siafi e instauração de TCE. A prefeitura recebeu a notificação em 20/3/2014, conforme cópia do AR à peça 1, p. 41.
8.	Na mesma ocasião, por meio do Ofício Suest/RN 424/2014, de 17/3/2014, o ex-prefeito, Sr. José Batista Delgado (gestão 2009-2012) , também foi notificado a apresentar a prestação de contas dos recursos repassados no prazo de trinta dias, tendo em vista que eles foram liberados e utilizados em sua gestão (peça 1, p. 39) . Além disso, a Funasa ainda o notificou por edital em 29/5/2014 (peça 1, p. 42-43) . 
9.	Em 9/6/2014, o Sr. José Batista Delgado informou à Funasa que, na vigência do Termo de Compromisso TC/PAC-0227/2011, foi realizada a Tomada de Preços 1/2012 com o objetivo de contratar empresa para a execução dos serviços previstos no acordo. A empresa Cristal Construções e Incorporações Ltda. venceu a disputa e o contrato foi assinado em 3/7/2012. Informou que foi pago à empresa contratada o valor de R$ 248.907,42 e que, após o pagamento, a empresa abandonou a obra sem qualquer justificativa. Relatou que restou o saldo de R$ 4.350,91 (R$ 850,00 a título de contrapartida e R$ 2.408,33 de aplicação financeira) na conta corrente específica do repasse ao final de sua gestão, em 31/12/2012. E, por fim, requereu uma vistoria da Funasa, a prorrogação do prazo do ajuste e a notificação da empresa contratada com propósito de concluir as obras (peça 1, p. 44-45) . 
10.	A Funasa, em 4/8/2014, realizou nova inspeção no Município de Lagoa D'Anta/RN e emitiu o Parecer Técnico 189/2014 (peça 1, p. 48-49) , atestando a execução de 6,14% das obras e relatando, novamente, diversas impropriedades na execução dos serviços.
11.	Após a inspeção e a constatação das ocorrências relatadas no parecer técnico, em 6/8/2014, foi solicitada a inscrição do Município de Lagoa D'Anta/RN no cadastro de inadimplentes do Siafi (peça 1, p. 50) . 
12.	Por meio do Ofício 829/2014 - PMLD/AT, de 16/9/2014 (peça 1, p. 51) , o prefeito sucessor informou sobre a ação civil de improbidade administrativa contra o ex-prefeito, Sr. José Batista Delgado (Processo 0102284-39.2014.8.20.0107) e solicitou à Funasa a exclusão da municipalidade do cadastro de inadimplentes. 
13.	A Funasa, por meio do Ofício Suest/RN 1741/2014, de 24/9/2014 (peça 1, p. 66) , comunicou ao prefeito de Lagoa D'Anta/RN que ele deveria comprovar a inexistência de qualquer participação na execução financeira do ajuste, mediante apresentação dos extratos da conta corrente desde a data de recebimento dos recursos, bem como a devolução de eventual saldo existente na conta específica aos cofres da fundação. A prefeitura atestou o recebimento do ofício em 29/9/2014, conforme AR à peça 1, p. 71. 
14.	Por meio do Ofício Suest 1.740/2014, de 24/9/2014 (peça 1, p. 72) , o ex-prefeito, Sr. José Batista Delgado, foi novamente notificado para comprovar as informações prestadas mediante documentação pertinente, tais como termos de adjudicação e homologação da licitação realizada, notas fiscais, extratos bancários e contratos assinados na vigência do Termo de Compromisso TC/PAC-0227/2011, no prazo de 15 dias, sob pena de ter seu nome inscrito no Cadin e da instauração de TCE. 
15.	Inconformado, em 24/9/2014, o ex-prefeito encaminhou à Funasa a lista dos beneficiários dos módulos sanitários construídos e os termos de recebimento provisório dos módulos prontos. Além disso, solicitou que a empresa Cristal Construções e Incorporações Ltda. fosse intimada para responder pelos módulos não executados (peça 1, p. 76) . 
16.	O prefeito sucessor, em resposta, encaminhou os extratos da conta corrente específica do termo de compromisso à Funasa (peça 1, p. 97) e os comprovantes (peça 1, p. 106-109) de devolução do saldo da conta corrente, no valor de R$ 4.868,16.
17.	A Funasa, após nova visita ao município, emitiu o Parecer Técnico 31/2015, de 26/3/2015 (peça 1, p. 98-102) , no qual registrou a execução de 29,11% do projeto e relatou que diversas impropriedades observadas em visita anterior ainda permaneciam sem solução. 
18.	O Sr. José Batista Delgado, em 9/4/2015, solicitou novo prazo para conclusão das obras, tendo em vista a dificuldade encontrada para prestar contas dos recursos transferidos por meio do Termo de Compromisso TC/PAC-0227/2011 (peça 1, p. 110) . Entretanto, não consta dos autos resposta ao ex-prefeito sobre o pedido de novo prazo. 
19.	Em 29/1/2016, a Funasa, considerando o Parecer Técnico 031/2015 e a devolução do saldo da conta corrente do Termo de Compromisso TC/PAC-0227/2011 pelo prefeito sucessor, Sr. João Paulo Guedes Lopes, emitiu o Parecer Financeiro 06/2016 pela não aprovação do valor de R$ 102.517,42, referente à parte paga e não executada do projeto, e imputou a responsabilidade pelo prejuízo ao ex-prefeito, Sr. José Batista Delgado (peça 1, p. 120-122) . 
20.	O responsável, por meio do Ofício Suest/RN 158/16, de 1º/2/2016 (peça 1, p. 123) , foi comunicado sobre as conclusões do Parecer Financeiro 06/2016. Além disso, foi notificado, por edital, a providenciar o saneamento das irregularidades apontadas no citado parecer (peça 1, p. 126-127) . 
21.	Posteriormente, a Funasa instaurou TCE para a apuração dos fatos, a quantificação do dano, a identificação dos responsáveis pelo débito decorrente da execução parcial das obras previstas no Termo de Compromisso TC/PAC-0227/2011 (peça 1, p. 136-137) .
22.	O tomador de contas concluiu pela responsabilização do Sr. José Batista Delgado em face do prejuízo de R$ 102.517,42, decorrente de execução parcial dos módulos sanitários projetados (peça 1, p. 144-147) .
23.	Contudo, em 25/5/2016, o Auditor-Chefe da Funasa, ao constatar falhas na elaboração do relatório da TCE, determinou a restituição do processo à Suest/RN para nova análise (peça 1, p. 153) . 
24.	Ao reanalisar a questão, por meio do Parecer Financeiro 025/16, de 16/6/2018 (peça 1, p. 162-165) , a Funasa concluiu pela não aprovação do valor total repassado no Termo de Compromisso TC/PAC0227/2011, no montante de R$ 250.000,00, devido à não apresentação de documentos essenciais à análise da prestação de contas, ainda que parte do objeto tenha sido executada. O parecer ressaltou que desse valor deveria ser abatida a quantia de R$ 4.868,16, referente à devolução do saldo da conta corrente pelo prefeito sucessor. A responsabilidade foi atribuída ao ex-prefeito de Lagoa D'Anta/RN, Sr. José Batista Delgado.
25.	O ex-prefeito, por meio do Ofício Suest/RN 784/16, de 17/6/2018 (peça 1, p. 161) , foi notificado a devolver o valor de R$ 250.000,00 (abatido da quantia de R$ 4.868,16) , conforme apurado no Parecer Financeiro 025/16, e comunicado da instauração de TCE contra ele. Apesar de a notificação não ter sido recebida pelo responsável, a Funasa entendeu que não havia necessidade de notificá-lo por edital (peça 1, p. 170-171) . 
26.	Assim o relatório de TCE foi revisado, concluindo por reprovar as contas do Termo de Compromisso TC/PAC0227/2011, imputar débito no valor de R$ 245.131,81, devido à inexecução parcial do projeto e à ausência de documentos essenciais à análise da prestação de contas, ao Sr. José Batista Delgado, ex-prefeito do Município de Lagoa D'Anta/RN no período de 2009 a 2012 (peça 1, p. 174-177) . 
27.	A Controladoria-Geral da União (CGU) confirmou o entendimento do concedente pelo dever de ressarcimento ao erário e, neste sentido, foram expedidos o Relatório de Auditoria 82/2017, de 6/2/2017 (peça 1, p. 191-193) , o Certificado de Auditoria 82/2017, de 6/2/2017 (peça 1, p. 194) , e o Parecer do Dirigente do Órgão de Controle Interno 82/2017, também de 6/2/2017 (peça 1, p. 195) , e o respectivo Pronunciamento Ministerial de que trata o art. 52 da Lei 8.443/92, de 29/3/2017 (peça 1, p. 196) .
28.	Encaminhada ao TCU, a Tomada de Contas Especial foi instruída em 28/2/2018 e recomendada a citação do ex-prefeito de Lagoa D'Anta/RN, Sr. José Batista Delgado, devido a não comprovação da boa e regular aplicação dos recursos recebidos. O valor do débito apurado à época correspondeu à totalidade dos recursos repassados, R$ 250.000,00, abatida a quantia de R$ 4.868,16, correspondente ao saldo da conta corrente do ajuste devidamente devolvida pelo prefeito sucessor (peça 4) .
29.	Por meio do Ofício 275/2018-TCU/SECEX-SC, de 4/5/2018 (peça 16) , foi promovida a citação do responsável para apresentar alegações de defesa e/ou realizar o recolhimento do valor total repassado à municipalidade, descontada a quantia de R$ 4.868,16 devolvida pelo prefeito sucessor. O responsável foi citado em 4/6/2018, conforme AR à peça 17. 
30.	Em resposta, o Sr. José Batista Delgado veio aos autos para relatar que mediante a Tomada de Preços 1/2012, realizada em junho de 2012, foi contratada a execução dos serviços previstos no TC/PAC-0227/2011 e que a obra foi iniciada em julho de 2012 pela empresa Cristal Construções e Incorporações Ltda. (peça 18, p. 1) . O ex-prefeito ainda anexou cópias das notas fiscais dos serviços, recibos emitidos e comprovantes de transferência do Banco do Brasil à empresa contratada (peça 18, p. 30-41) .
31.	Em nova instrução, de 29/6/2018, após definir a responsabilidade conjunta da empresa contratada para realizar as obras, foi proposta a citação solidária entre o ex-prefeito, Sr. José Batista Delgado, e a empresa Cristal Construções e Incorporações Ltda., em decorrência da inexecução do objeto do Termo de Compromisso TC/PAC-0227/2011, nos valores dos pagamentos realizados à contratada (peça 19) .
32.	De acordo com o encaminhamento proposto e autorizado por delegação de competência, o titular desta Secretaria, em 3/7/2018, encaminhou as citações aos responsáveis (peças 24 e 25) .
 33.	A comunicação endereçada à empresa Cristal Construções e Incorporações Ltda. (peça 24) retornou ao Tribunal com o registro de mudança de endereço no AR (peça 26) . Após a obtenção do endereço do sócio-administrador (peça 29) , Sr. Sérgio Ricardo Pereira da Cruz Filho, foi realizada nova comunicação ao responsável, mediante o Ofício 424/2018-TCU/SECEX-SC, datado de 30/7/2018 (peça 30) .
34.	Realizadas as comunicações pertinentes e decorrido o prazo para o encaminhamento das respostas, os autos retornam para instrução de mérito.
EXAME TÉCNICO
35.	Com fundamento na delegação de competência conferida pelo Relator, Ministro Marcos Bemquerer, e ante a análise realizada neste autos, foram promovidas as citações do Sr. José Batista Delgado (CPF: XXX.005.674-XX) , ex-prefeito de Lagoa D'Anta/RN, mediante o Ofício 377/2018-TCU/SECEX-SC, datado de 3/7/2018 (peça 24) , e da empresa Cristal Construções e Incorporações Ltda. (CNPJ: 12.780.658/0001-42) , na pessoa do sócio-administrador, Sr. Sérgio Ricardo Pereira da Cruz Filho, mediante o Ofício 424/2018-TCU/SECEX-SC, datado de 30/7/2018 (peça 30) .	 
36.	Apesar de o Sr. José Batista Delgado e da empresa Cristal Construções e Incorporações Ltda. terem tomado ciência dos expedientes que lhes foram encaminhados, conforme atestam os ARs que compõem, respectivamente, as peças 28 e 31, não apresentaram suas defesas no prazo regimental fixado, impondo-se que sejam considerados reveis, para todos os efeitos, dando-se prosseguimento ao processo, de acordo com o art. 12, § 3º, da Lei 8.443/1992.
37.	Os responsáveis foram ouvidos pela inexecução parcial do projeto e ausência de documentos essenciais à análise da prestação de contas das obras de 114 módulos sanitários previstos no plano de trabalho do Termo de Compromisso TC/PAC0227/2011. Segundo os pareceres da Funasa, as obras estavam inconclusas e apresentavam problemas técnicos e ambientais que comprometiam os objetivos do repasse. 
38.	Nesse sentido, o ex-prefeito foi citado em razão de não ter executado o objeto do termo de compromisso, vez que se comprometera a construir fielmente os módulos sanitários com as estruturas e equipamentos previstos no plano de trabalho, e por não ter apresentado os documentos que  comprovassem o nexo de causalidade entre a aplicação dos recursos repassados e as despesas incorridas na execução do objeto acordado (114 módulos sanitários) ; e a empresa Cristal Construções e Incorporações Ltda., por não executar os módulos sanitários previstos no Contrato 36/2012 e no plano de trabalho do termo de compromisso, conforme as condutas descritas no encaminhamento proposto em instrução antecedente (peça 19, p. 4) .
Irregularidades na execução dos módulos sanitários 
39.	O débito apurado decorre da glosa total dos valores pagos à empresa Cristal Construções e Incorporações Ltda., contratada para a execução de 114 módulos sanitários no Município de Lagoa D'Anta/RN. 
40.	Embora parte da obra tenha sido realizada, não foi alcançada a meta física correspondente à primeira parcela dos recursos repassados, correspondente à metade do valor previsto no Termo de Compromisso TC/PAC0227/2011.
41.	Segundo consta dos relatórios de visitas técnicas e pareceres presentes nos autos, além de não alcançarem as metas previstas, as obras foram incompletas e executadas sem observar as recomendações técnicas do projeto, agravando os problemas ambientais em alguns casos.
42.	De acordo com o relatório da visita técnica realizada ainda durante a fase inicial do projeto, com apenas 1% de execução física (16/8/2012) , constatou-se que as obras dos módulos sanitários não estavam sendo executadas conforme as especificações técnicas de projeto, sendo necessário, inclusive, suspender execução das fossas, conforme relatado por técnico da Funasa:
'Visitei as residências alistadas e as obras estão em fase de elevação de alvenaria. Encontrei algumas construções de fossas fora das especificações técnicas. Solicitei a todas as famílias  visitadas para fiscalizarem (por assim dizer) , as construções em seus quintais. Orientei a Secretária e alguns operários sobre a construção dentro das especificações técnicas, em especial para o tratamento primário dos dejetos (fossa) . Observei que nenhum dos operários possuía um projeto das melhorias, o que fez a Secretária, de imediato, providenciar cópias para cada equipe. Pedi para suspender três fossas em construção e seguir a construção mediante o projeto, ou seja, construir com paredes de 1 (uma) vez ou de 20cm e chapiscar antes do emboço e não utilizar no emboço saibro ou areia barrada, como reza a especificação técnica e planilha orçamentária. Fiz essas observações a Secretária de Obras, haja vista a ausência do fiscal das obras. Os materiais e serviços aplicados são de boa qualidade aparentemente, exceto a aplicação do saibro. Entrevistei membros de cada família beneficiada e a satisfação é manifesta por todos. As obras estão com um percentual pequeno de execução, por isso não recomendo a liberação de recursos no momento. A execução física atingiu até o momento 1 %. É necessária a colocação da placa de obra num ponto estratégico da cidade.' (peça 1, p. 29) (grifado nesta instrução) 
42.	Posteriormente ao encerramento da vigência do Termo de Compromisso TC/PAC0227/2011 (vigeu até 30/12/2013) , a Funasa, em 1º/8/2014, realizou outra vistoria às obras, quando foi verificada a execução física de 6,14% do projeto e, novamente, constatadas diversas irregularidades na construção dos módulos sanitários:
'As obras sofreram mudanças das condições da visita anterior, realizada em agosto de 2012. Hoje, as obras estão em andamento. Encontrei dois operários trabalhando. O Sr. José Laurentino Neto informou que foi contratado pelo ex-Prefeito Sr. José Batista Delgado, para a execução. Também informou que estão executando 27 (vinte e sete) módulos, para completar um total de 47 (quarenta e sete) . 
Verifiquei algumas falhas na execução, como segue:
01-Todos os tubos de alimentação dos módulos estão aparentes;
02-Alguns nomes da lista foram mudados, sendo necessária a apresentação da justificativa e razão da mudança e atualização da lista;
03-Encontrei 06 (seis) módulos em construção; 
04-Na residência de José Arnaldo Pereira, falta a pintura da porta;
05-Na residência de Maria Nilda da Cruz Nascimento, falta consertar o vazamento, falta o kit sanitário, a tampa do vaso sanitário e o bujão e a luva do tubo de limpeza;
06-Na residência de Elaine Pereira de Macedo Silva, falta a pintura da porta, tampa do reservatório, kit sanitário e o bujão/luva do tubo de limpeza; 
07-Na residência de Iranilde Flor dos Santos, falta a pintura do reservatório, kit sanitário; 
08-Na residência de Luzia de Albuquerque, falta a pintura da porta, bujão/luva do tubo de limpeza, tampa do vaso sanitário, kit sanitário e a ligação do reservatório; 
09-Na residência de Margarete Rosa da Silva, falta a tampa do vaso sanitário, o bujão/luva do tubo de limpeza, o kit sanitário e o rejunte da tampa do reservatório; 
10-Na residência de Francisco Rosa da Silva, falta a tampa do vaso sanitário, o bujão/luva do tubo de limpeza, o kit sanitário e o rejunte da tampa do reservatório; 
11-Na residência de Elizanilma Paulino P. F. de Lima, falta a pintura da porta;
Orientei os senhores que acompanharam a visita, para que dessem a devida atenção ao projeto, para que fosse realizada uma vistoria nas construções e realizadas as correções. 
Hoje as execuções atingem um total de 6,14%.' (peça 1, p. 47) 
43.	Em 25/3/2015, após solicitação do ex-prefeito, a Funasa realizou uma terceira vistoria às obras e constatou a execução física de 29,11% do projeto. Na ocasião, verificou que as irregularidades anteriormente identificadas não haviam sido reparadas e ainda foram relatadas novas irregularidades:
'As obras sofreram outras mudanças das condições da visita anterior, realizada em 1º de agosto de 2014. Hoje as obras estão paralisadas, segundo informação, esperando a nossa visita. Esteve na companhia nossa o Sr. José Laurentino Neto, segundo ele, está a frente das construções, (...) foi contratado pelo ex-Prefeito Sr. José Batista Delgado, para execução. Também (...) informou que estão executando 40 (quarenta) , módulos e que completou 36 (trinta e seis) . Passamos a visitar e constatamos a veracidade das palavras, porém ainda persiste as pendências anteriores, mesmo nas novas construções. 
Verifiquei algumas falhas na execução, como segue: 
01-A maioria dos tubos de alimentação dos reservatórios está aparente, ou seja, não houve mudança desde a primeira visita; 
02-Alguns nomes da lista foram mudados, sendo necessária a apresentação da justificativa e razão da mudança e atualização da lista; o ex-gestor ainda não atendeu;
03-Todas as portas foram pintadas com tinta PVA látex, portanto deverá ser aplicada duas demãos de tinta óleo;
04-Na maioria dos vasos sanitários não foi assentada a tampa; 
05-Todas as portas assentadas nessa última etapa de construção não possuem fechaduras de sobrepor; 
06-Faltam, na maioria dos módulos construídos, as instalações elétricas;
07-Em algumas residências,  (...)  as fossas absorventes já existentes [foram] aproveitadas, no entanto foram apresentadas como sumidouro construídos. Essas fossas deverão ser aterradas e os respectivos sumidouros deverão ser construídos. Como no caso da residência de Josefa Barbosa da Silva, [em que ] (...) não foi construído o sumidouro e, como agravante, todo o esgoto foi desviado para um cacimbão existente no quintal, transformando em fossa negra, assim contaminando o lençol freático. Orientei que fosse imediatamente construído o sumidouro e que enterrasse o poço; 
08-Orientamos que fosse feito um pente fino nas construções (...) ; 
09-Observei que 70% dos módulos sanitários, não têm o tubo de ventilação na posição que reza o projeto e que, em alguns casos, sequer [o] possui; 
10-Na residência de Juarez Pedro Alves, falta a fossa e o sumidouro, [tendo sido realizado o desvio da] tubulação de esgoto para a fossa absorvente já existente.
Na minha última visita técnica, na data acima citada, orientei os senhores [que me] acompanhavam para que dessem a devida atenção ao projeto, para que fosse realizada vistoria nas construções e feitas as correções. Nada disso foi realizado.
Hoje as execuções atingem um total de 29,11%.' (peça 1, p. 98) (grifado nesta instrução) 
44.	Portanto, os relatos registrados em visitas técnicas e pareceres emitidos pela Funasa revelam diversas impropriedades nas obras dos módulos sanitários, tais como: unidades sem instalação elétrica, com tubulação aparente, sem fechadura, sem ventilação, sem pintura, com vazamentos, sem fossas e sumidouros (há informações de que foram utilizadas estruturas já existentes para despejar o esgoto dos módulos, causando sérios problemas ambientais) e, ainda assim, atingiu somente 29,11% da execução física do projeto.	 
Justificativa
45.	Embora o ex-prefeito não tenha apresentado qualquer manifestação após a última citação que lhe foi encaminhada por meio do Ofício 377/2018-TCU/SECEX-SC, de 3/7/2018 (peça 25) , consta dos autos uma manifestação do ex-prefeito respondendo o Ofício 275/2018-TCU/SECEX-SC, de 4/5/2018 (peça 16) .
46.	Naquele expediente, o responsável, sem atacar o mérito das irregularidades na execução das obras dos módulos sanitários, informou sobre o processo licitatório, trouxe dados contábeis dos recursos repassados, notas fiscais, recibos de pagamentos e documentação referente à transição de governo (peça 18) .
Análise
47.	Inicialmente cumpre esclarecer que, apesar de o ex-prefeito não ter apresentado justificativas acerca das irregularidades, as notas fiscais e os comprovantes de pagamentos revelam as circunstâncias que propiciaram a ocorrência das irregularidades na execução do projeto.
48.	Ressalta-se que o Termo de Compromisso TC/PAC0227/2011 previa vigência até 30/12/2013, mas os recursos repassados pela Funasa foram liquidados pelo ex-prefeito e os pagamentos realizados à contratada entre 10/7/2012 (peça 18, p. 32) e 14/9/2012 (peça 18, p. 41) . Porém, após o término do ajuste e decorrido considerável prazo dos pagamentos efetuados, especificamente em 4/5/2014, técnico da Funasa, em vistoria à obra, confirmou a realização física de 6,14% do projeto, nos termos do Relatório de Visita Técnica (peça 1, p. 46-47) e do Parecer Técnico 189/2014 (peça 1, p. 48-49) .
49.	Com base na análise dos documentos relacionados à execução das despesas, verifica-se que o ex-prefeito atestou o recebimento dos primeiros serviços, totalizando R$ 850,00, no dia 5/7/2012 (peça 18, p. 30) e realizou o respectivo pagamento em 10/7/2012, ou seja, apenas treze dias decorridos da sessão pública da Tomada de Preços 1/2012, realizada provavelmente em 27/6/2012 (peça 18, p. 27) , já estava processado o primeiro pagamento à contratada. E, com menos de dois meses de vigência contratual, em 6/8/2012, a empresa apresentou sua terceira e última fatura, no valor de R$ 100.097,38, (peça 18, p. 40) , totalizando R$ 248.917,42, valor próximo ao montante repassado ao município, portanto comprometendo quase metade dos recursos para construção de 114 módulos sanitários previstos no termo de compromisso.
50. 	Entretanto, por meio de visita técnica realizada em 16/8/2012, após o segundo pagamento à contratada, no valor de R$ 147.970,03 (peça 18, p. 33) , foi constatada a execução física de 1% das obras. Com isso, os documentos evidenciam a realização de pagamentos sem a devida liquidação da despesa, vez que somente esse valor do segundo pagamento corresponde à aproximadamente 30% do valor total do projeto.
51.	Ao realizar pagamento adiantado à contratada, o ex-prefeito assumiu o risco de a empresa não concluir o projeto. Ademais, à época do segundo pagamento, o técnico da Funasa já havia identificado diversas impropriedades na execução das obras, que foram devidamente comunicadas à Prefeitura Municipal de Lagoa D'Anta/RN, conforme relatório da vistoria (peça 1, p. 29) . 
 52.	 A empresa, por sua vez, apresentou notas fiscais de serviços não realizados (peça 18, p. 30, 33 e 40) , recebeu recursos provenientes do Termos de Compromisso TC/PAC0227/2011 (peça 18, p. 32, 35 e 41) , emitiu recibos quitando os pagamentos (peça 18, p. 31, 34 e 39) , iniciou as obras sem observar os dados técnicos dos projetos e, em seguida, abandonou-a sem concluir os serviços já recebidos.
53.	Após o encerramento da vigência do ajuste, foram realizadas duas vistorias às obras, nas quais se verificou evolução da execução física de 6,14% a 29,11%, entre 1º/8/2014 e 25/3/2015, nos termos dos pareceres técnicos da Suest/RN 189/2014 (peça 1, p. 48-49) e 31/2015 (peça 1, p. 98-99) , respectivamente.
54.	Contudo, em relação às parcelas da obra executadas após o encerramento da vigência do termo de compromisso, não há nos autos documentos que comprovem o nexo de causalidade entre a aplicação dos recursos repassados e as despesas eventualmente incorridas na obra dos módulos sanitários, vale dizer que não há nos autos qualquer elemento que indique a retomada das obras pela contratada.
55.	Ainda assim, restou comprovado que as obras foram realizadas em desacordo com os projetos, causando dano ao erário e agravando problemas ambientais com o despejo inadequado do esgoto. Além dos problemas executivos das obras, o percentual de execução física atingiu 29,11%, bastante inferior ao valor pago à contratada, que corresponderam à aproximadamente 50% do projeto.
56.	Desse modo, resta concluir que o convenente não demonstrou ter aplicado corretamente os recursos nas obras previstas no Plano de Trabalho do Termo de Compromisso TC/PAC0227/2011 e não foi concluída sequer uma das metas do projeto para conferir utilidade à despesa realizada, importando, assim, dano ao erário correspondente à integralidade dos recursos repassados. 
Análise da prescrição da pretensão punitiva
57.	Por fim, com o intuito de verificar eventual ocorrência de prescrição punitiva no processo ora examinado, deve-se levar em conta o incidente de uniformização de jurisprudência presente no Acórdão 1441/2016-TCU-Plenário (Redator: Ministro Walton Alencar Rodrigues) , o qual fixou o prazo prescricional em dez anos, contados da data da ocorrência da irregularidade. Ressalta-se que este prazo é o previsto no art. 205 do Código Civil.
58.	A cláusula terceira do Termo de Compromisso previa a apresentação da prestação de contas conforme a Lei 11.578/2007 e legislações correlatas (peça 1, p. 17) .
59.	Ante a falta de definição de prazo para prestação de contas na legislação referida no Termo de Compromisso, adota-se o prazo de trinta dias contados do término da vigência do convênio ou do último pagamento efetuado, caso este ocorresse em data anterior ao encerramento da vigência, nos termos do art. 56 da Portaria Interministerial 127/2008.
60.	Portanto, a contagem de eventual prazo prescricional a se iniciar na data de 12/9/2012 (peça 18, p. 41) , data do último pagamento. Desta forma, a prescrição só ocorrerá em 13/9/2022. 
61.	No entanto, o Sr. José Batista Delgado tomou conhecimento da citação desta Corte em 4/6/2018 (peça 17) e a empresa Cristal Construções e Incorporações Ltda. foi citada em 14/8/2018 (peça 31) , não havendo desta forma o transcurso do prazo decenal para que se configure a prescrição da pretensão punitiva por parte deste Tribunal, não havendo nenhum óbice para imposição de sanções ao responsável.
CONCLUSÃO
62.	A Funasa encaminhou a presente Tomada de Contas Especial concluindo pela glosa integral do valor repassado por meios do Termo de Compromisso TC/PAC0227/2011 ao Município de Lagoa D'Anta/RN, devido à impugnação financeira por ausência de documentos essenciais à análise da prestação de contas. Além disso, a Funasa constatou diversas impropriedades na execução das obras que foram abandonadas sem a conclusão do projeto.
63.	Em face da análise promovida nos itens 47 a 56 da seção "Exame Técnico", propõe-se rejeitar os elementos de defesa apresentados pelo Sr. José Batista Delgado, uma vez que não foram suficientes para sanear as irregularidades a ele atribuídas.
64.	Os argumentos de defesa tampouco lograram afastar o débito imputado ao responsável. Ademais, inexistem nos autos elementos que demonstrem sua boa-fé ou a ocorrência de outros excludentes de culpabilidade. Desse modo, suas contas devem, desde logo, ser julgadas irregulares, nos termos do art. 202, § 6º, do Regimento Interno/TCU, procedendo-se à sua condenação em débito e à aplicação da multa prevista no art. 57 da Lei 8.443/1992.
65.	E, diante da revelia da empresa Cristal Construções e Incorporações Ltda., propõe-se que suas contas sejam julgadas irregulares e que seja condenada solidariamente ao débito, bem como que lhe seja aplicada a multa prevista no art. 57 da Lei 8.443/1992. 
INFORMAÇÕES ADICIONAIS
66.	Tem-se a informar que o cálculo do débito apresentado nas citações aos responsáveis (peças 25 e 30) deve sofrer um ajuste, pois foram adotadas as datas de emissão das notas fiscais dos serviços (peça 18, p. 33 e 40) quando deveriam ser consideradas as datadas dos efetivos pagamentos realizados à contratada (peça 18, p. 35 e 41) . 
67.	Nesse sentido, o débito de R$ 147.970,04 deve ser corrigido a partir do dia 17/7/2012 (peça 18, p. 33) e não de 16/7/2012, como proposta nas citações; e o débito de R$ 100.097,38, a partir do dia 12/9/2012 (peça 18, p. 41) e não de 6/8/2012. Tais ajustes não carecem de nova citação pois a alteração do cálculo favorece os responsáveis, bem como representam baixa materialidade."
5.	Com essas considerações, a unidade técnica, em pareceres uniformes, apresentou a seguinte proposta de encaminhamento (peças 33-35) :
5.1. julgar irregulares as contas do Sr. José Batista Delgado e da empresa Cristal Construções e Incorporações Ltda., com base nos arts. 1º, inciso I, 16, inciso III, alínea c, da Lei 8.443/1992 c/c os arts. 19 e 23, inciso III, da mesma lei e com os arts. 1º, inciso I, 209, inciso II e III, 210 e 214, inciso III, do Regimento Interno/TCU, condenando-os, solidariamente, ao pagamento aos cofres do Tesouro Nacional das quantias abaixo especificadas, com os acréscimos legais pertinentes:
	VALOR ORIGINAL (Real) 
	DATA DA OCORRÊNCIA
	DÉBITO/CREDITO

	147.970,04
	17/7/2012
	Débito

	100.097,38
	12/9/2012
	Débito

5.2. aplicar aos responsáveis a multa capitulada no art. 57 da Lei 8.443/1992; 
	5.3. autorizar a cobrança judicial das dívidas, caso não atendidas as notificações;
5.4. encaminhar cópia do Acórdão que vier a ser prolatado ao Procurador-Chefe da Procuradoria da República no Estado do Rio Grande do Norte, com fulcro no art. 16, § 3º, da Lei 8.443/1992.
6.	O Ministério Público junto ao TCU, representado pelo Procurador Rodrigo Medeiros de Lima, apesar de ter-se manifestado favorável ao encaminhamento sugerido, apresentou as seguintes considerações a respeito da prescrição da pretensão punitiva (peça 36) :
"A Secex/SC observou, na referida análise, de modo acertado, que o entendimento do Tribunal sobre o tema da prescrição da pretensão punitiva - em especial, acerca do prazo e de sua forma de contagem, com as hipóteses de suspensão e interrupção -, restou assentado nos termos do Acórdão 1441/2016-TCU-Plenário (Redator: Ministro Walton Alencar Rodrigues) .
Registrou, quanto ao caso sob exame na TCE, que a contagem do prazo prescricional se iniciou, em seu entendimento, em 12/9/2012, correspondente à data do último pagamento realizado pela prefeitura municipal de Lagoa D´Anta/RN em favor da empresa Cristal Construções e Incorporações Ltda. (parágrafo 60 da instrução à peça 33, p. 8) . Tal data foi apontada pela Secex/SC tendo em vista o seguinte argumento:
'58. A cláusula terceira do Termo de Compromisso previa a apresentação da prestação de contas conforme a Lei 11.578/2007 e legislações correlatas (peça 1, p. 17) . 
59. Ante a falta de definição de prazo para prestação de contas na legislação referida no Termo de Compromisso, adota-se o prazo de trinta dias contados do término da vigência do convênio [30/12/2013 - peça 1, p. 78] ou do último pagamento efetuado, caso este ocorresse em data anterior ao encerramento da vigência, nos termos do art. 56 da Portaria Interministerial 127/2008.' (peça 33, p. 8 - grifo nosso) 
Sobre a retrocitada 'Análise' levada a efeito pela Secex/SC, ressalva-se, de modo específico, os dois aspectos a seguir detalhados.
A primeira ressalva a ser destacada é relativa à data de início da contagem do prazo prescricional, considerada pela Secex/SC como o dia 12/9/2012, quando foi realizado o último desembolso indevido em favor da empresa Cristal Construções e Incorporações Ltda.
O nosso entendimento é o de que deve ser considerado, para fins de aplicação das sanções previstas na Lei 8.443/1992 e a fim de caracterizar o início da contagem do prazo prescricional, a data em que ocorreu cada pagamento irregular que beneficiou a sociedade Cristal Construções e Incorporações Ltda., por não ter executado a contento as melhorias sanitárias domiciliares objeto do contrato firmado com a prefeitura municipal de Lagoa D´Anta/RN. No caso, os pagamentos indevidos ocorreram em 17/7/2012 e 12/9/2012 (vide quadro do parágrafo 68 da instrução à peça 33, p. 9) .
Esses dois marcos iniciais vão ao encontro do segmento da jurisprudência da Corte de Contas no sentido de que a irregularidade se materializa no momento em que são realizados os pagamentos por serviços não prestados ou por bens não entregues, da qual podem ser mencionados os Acórdão 12633/2018-TCU-Primeira Câmara (Relator: Ministro Vital do Rêgo) ; 9.783/2018-TCU-2ª Câmara (Relator: Ministro-Substituto Marcos Bemquerer Costa) e 303/2019-TCU-2ª Câmara (Relator: Ministro Raimundo Carreiro) .
O segundo aspecto a ser ressalvado quanto à 'Análise' da Secex/SC refere-se à menção quanto ao momento no qual ocorreria a interrupção da prescrição da pretensão punitiva, indicado do seguinte modo no parágrafo 61 da instrução à peça 33 (p. 8-9 - grifo nosso) :
'61. No entanto, o Sr. José Batista Delgado tomou conhecimento da citação desta Corte em 4/6/2018 [data do aviso de recebimento - AR] (peça 17) e a empresa Cristal Construções e Incorporações Ltda. foi citada em 14/8/2018 [data do AR] (peça 31) , não havendo desta forma o transcurso do prazo decenal para que se configure a prescrição da pretensão punitiva por parte deste Tribunal, não havendo nenhum óbice para imposição de sanções ao responsável.'
Nos termos do subitem 9.1.3 do Acórdão 1441/2016-TCU-Plenário, a interrupção da contagem do prazo prescricional retroage ao momento em que emitido o 'ato que ordenar a citação, a audiência ou oitiva da parte', o que, no caso desta TCE, ocorreu em ocasiões distintas em relação aos dois responsáveis arrolados nos autos. Tal entendimento consta do seguinte enunciado da jurisprudência do TCU: 'A data de interrupção do prazo prescricional da pretensão punitiva do TCU é a do ato que ordenou a citação, a audiência ou a oitiva da parte, não a data da efetivação da comunicação.' (Acórdão 1638/2017-TCU-Segunda Câmara - relator: Ministro José Múcio Monteiro - grifo nosso) .
No caso do ex-prefeito de Lagoa D´Anta/RN, o ato que ordenou sua citação foi emitido pelo secretário-substituto da Secex/SC em 23/2/2018 (peça 6) , enquanto aquele relativo à sociedade Cristal Construções e Incorporações Ltda. está datado de 2/7/2018, consoante manifestação do titular da unidade técnica (peça 21) .
Considerando as datas das parcelas de débito consignadas no quadro do parágrafo 68 da instrução à peça 33 (p. 9) - 17/7/2012 e 12/9/2012 -, conclui-se que não havia transcorrido o prazo de dez anos - vide subitens 9.1.1 e 9.1.2 do Acórdão 1441/2016-TCU-Plenário - desde a data das duas irregularidades (pagamentos indevidos) até o momento em que foi interrompida a contagem dos prazos prescricionais em relação a cada responsável, nas datas grifadas no parágrafo precedente.
De qualquer forma, não obstante as ressalvas consignadas neste parecer, não dissentimos do desfecho indicado na instrução da Secex/SC, pela não ocorrência da prescrição da pretensão punitiva, o que permite ao TCU aplicar sanções previstas em sua Lei Orgânica ao Sr. José Batista Delgado e à sociedade Cristal Construções e Incorporações Ltda. quando do julgamento desta TCE."
	É o Relatório.

não há.

Procurador Rodrigo Medeiros de Lima.

TOMADA DE CONTAS ESPECIAL. TERMO DE COMPROMISSO. NÃO COMPROVAÇÃO DA BOA E REGULAR APLICAÇÃO DOS RECURSOS RECEBIDOS. EXECUÇÃO DE 29,11% DO OBJETO. ABANDONO DA OBRA PELA EMPRESA CONTRATADA. CITAÇÃO SOLIDÁRIA DO EX-PREFEITO E DA EMPRESA CONTRATADA. SERVIÇOS EXECUTADOS EM DESACORDO COM O ESPECIFICADO. AUSÊNCIA DE NEXO DE CAUSALIDADE ENTRE OS RECURSOS REPASSADOS E A PARCELA EXECUTADA. REJEIÇÃO DAS ALEGAÇÕES DE DEFESA. CONTAS IRREGULARES COM DÉBITO E MULTA.

TOMADA DE CONTAS ESPECIAL (TCE)

Secretaria de Controle Externo no Estado de Santa Catarina - Secex/SC (Atual Secretaria do TCU no Estado de Santa Catarina - SEC/SC).

Nesta oportunidade, examina-se a Tomada de Contas Especial instaurada pela Superintendência Estadual da Fundação Nacional de Saúde no Rio Grande do Norte - Suest/Funasa/RN contra o Sr. José Batista Delgado, ex-prefeito de Lagoa D´Anta/RN (2009-2012) , em face da impugnação total das despesas realizadas com recursos do Termo de Compromisso TC/PAC0227/2011 (Siafi 671285) .
2.	O referido ajuste, cuja vigência ocorreu no período de 30/12/2011 a 30/12/2013, teve por objeto a execução de melhorias sanitárias domiciliares mediante a construção de 114 módulos sanitários.
3.	Para atingimento da finalidade pactuada, foi previsto o repasse de recursos federais no quantum de R$ 500.000,00, sendo que apenas a primeira parcela, no montante de R$ 250.000,00, foi transferida pela União (Ordem Bancária 2012OB802672, de 20/04/2012, consoante peça 1, p. 27) .
4.	O Município de Lagoa D'Anta/RN, em 27/6/2012, realizou a Tomada de Preços 001/2012, cuja vencedora foi a empresa Cristal Construções e Incorporações Ltda.. 
5.	Logo após a contratação da referida empresa, foram efetuados a ela pagamentos nos valores de R$ 850,00 (10/07/2012) e R$ 147.970,04 (16/07/2012) . Todavia, em vistoria in loco realizada pela Concedente em 10/8/2012, foi constatado que a obra ainda se encontrava em fase inicial e já apresentando algumas falhas construtivas, conforme se depreende do seguinte relato do fiscal da Funasa (peça 1, p. 29) :
"Encontrei algumas construções de fossas fora das especificações técnicas. (...) Observei que nenhum dos operários possuía um projeto das melhorias. (...) A execução física atingiu até o momento 1 %. É necessária a colocação da placa de obra num ponto estratégico da cidade."
6.	Apesar do baixo percentual de execução física, no mês seguinte, em 12/09/2012, mais um pagamento foi feito à empresa, no valor de R$ 100.097,38.
7.	Notificado pela Funasa de que o Termo de Compromisso 227/2011 não seria prorrogado, bem como que se fazia necessária a apresentação da prestação de contas final dos recursos transferidos, o Sr. João Batista Delgado, em 18/6/2014, informou que foi pago à Cristal Construções e Incorporações Ltda. o montante de R$ 248.907,42, tendo restado em conta R$ 4.350,91, e que "a empresa vencedora da licitação abandonou a obra sem justificativa". Feitos esses esclarecimentos, requereu a prorrogação do ajuste para a conclusão da obra, a realização de nova visita técnica e a notificação, pela Funasa/RN, da empresa contratada para adimplemento do compromisso firmado com a municipalidade (peça 1, 44-45) .
8.	Atendendo ao pedido, nova inspeção foi realizada, em 1º/8/2014, tendo sido registradas as seguintes constatações:
	a) as obras estavam em andamento;
	b) os dois operários que se encontravam no local informaram terem sido contratados pelo ex-prefeito Sr. José Batista Delgado;
	c) os módulos sanitários estavam sendo executados com falhas;
	d) a relação dos beneficiários foi alterada, sem apresentação de justificativa, além de que estavam ausentes os seguintes documentos: Anotação de Responsabilidade Técnica - ART de execução, ART de fiscalização, Termo de recebimento provisório dos beneficiários dos serviços já concluídos e cópia do Termo de abertura do Diário de Obras;
	e) a execução física era de 6,14%.
9.	Antes da realização de outra visita técnica, o Sr. José Batista Delgado e o prefeito à época foram notificados de pendências documentais. Em resposta, foram enviados pelo alcaide na gestão 2009-2012 a lista dos beneficiários, os termos de recebimento provisório dos módulos prontos, e, pelo seu sucessor, os extratos da conta corrente específica do termo de compromisso e os comprovantes de devolução do saldo em conta corrente (R$ 4.868,16) .
10.	Foi, então, realizada mais uma visita, em 25/3/2015, pela qual foi identificado o percentual executado de 29,11%. Todavia, as correções solicitadas pelo fiscal da Concedente na vistoria anterior não haviam sido implementadas. Ademais, de acordo com a informação prestada pela pessoa que acompanhou o fiscal, o Sr. José Batista Delgado era quem o teria contratado para executar os serviços.
11.	Ante as irregularidades identificadas na execução do objeto pactuado, foi instaurada a presente Tomada de Contas Especial. Em uma primeira análise, o tomador de contas concluiu pela responsabilização do Sr. José Batista Delgado quanto ao prejuízo de R$ 102.517,42, em razão da execução parcial dos módulos sanitários projetados (peça 1, p. 144-147) .
12.	O processo seguiu para a Auditoria-Chefe da Funasa que sugeriu à Suest/Funasa/RN a correção de algumas falhas. Feita nova análise, a conclusão, apoiada no Parecer Financeiro 25/2016, foi pelo dano no montante total repassado, em razão da falta de apresentação de documentos essenciais à análise da prestação de contas, com o abatimento da quantia já devolvida de R$ 4.868,16.
13.	Corroborando com o resultado dessa nova análise, o tomador de contas apontou o dano ao erário no valor de R$ 245.131,81, de responsabilidade do Sr. José Batista Delgado, gestor dos recursos repassados. A Secretaria Federal de Controle Interno certificou a irregularidade das contas (peça 1, p. 194) e a autoridade ministerial atestou haver tomado conhecimento dessa conclusão (peça 1, p. 196) . 
14.	No âmbito deste Tribunal, a então Secretaria de Controle Externo no Estado de Santa Catarina - Secex/SC promoveu a citação do ex-prefeito pela "não comprovação da boa e regular aplicação dos recursos recebidos" (peça 16, Aviso de Recebimento - AR, à peça 17) . 
15.	Em sua defesa, o Sr. José Batista Delgado anexou cópias das notas fiscais dos serviços, recibos emitidos e comprovantes de transferências à empresa contratada (peça 18, p. 30-41) , além de ter relatado breve histórico da obra e relembrado que houve a execução de um percentual físico de 29,11 % do objeto. Em acréscimo, solicitou que fosse determinado à empresa a conclusão dos serviços pactuados.
16. 	Após o exame dos elementos de defesa, a unidade técnica entendeu que também deveria ser chamada aos autos a empresa Cristal Construções e Incorporações Ltda., pela inexecução do objeto, o que foi feito por meio do Ofício 424/2018-TCU/Secex/SC, datado de 30/7/2018 (peça 30) , o qual foi endereçado ao Sr. Sérgio Ricardo Pereira da Cruz Filho, sócio administrador da empresa, haja vista que a comunicação anteriormente encaminhada à firma, no endereço dela registrado no banco de dados da Receita Federal do Brasil, retornou com a informação "mudança de endereço". Novo ofício foi entregue ao ex-prefeito, com referência à inexecução do objeto do Termo de Compromisso TC/PAC-0227/2011.
17.	Devidamente notificados, os responsáveis não se manifestaram a respeito dos documentos que lhe foram encaminhados, embora deva-se aproveitar a defesa feita pelo Sr. José Batista Delgado, à peça 18, em resposta ao primeiro ofício que lhe fora enviado, relativo à não comprovação da boa e regular aplicação dos recursos recebidos.
18.	Examinado o processo, a Secex/SC, em pareceres uniformes, apresentou seu posicionamento pela irregularidade das contas do ex-prefeito e da empresa contratada, assim como pela condenação de ambos ao débito calculado em R$ 248.067,42. 
19.	O Ministério Público junto ao TCU concordou com a proposta da unidade técnica e, em adição, ressaltou que, de acordo com o assentado no Acórdão 1441/2016-TCU-Plenário (redator: Ministro Walton Alencar Rodrigues) , não houve a prescrição da pretensão punitiva. Isso porque não decorreram dez anos entre as datas das irregularidades (pagamentos indevidos, por serviços não executados, realizados em 2012, peça 33, p. 9) e as datas dos atos que ordenaram as citações (ambos ocorridos em 2018, peças 6 e 21) .
20.	Manifesto minha anuência com as proposições emanadas pelas instâncias técnicas deste Tribunal, cujas conclusões acolho como razões de decidir. 
21.	Consoante registrado nas vistorias realizadas, apenas uma pequena parcela da obra foi executada, porém em desconformidade com as especificações técnicas. Embora o fiscal tenha registrado nas vistorias as falhas e, segundo ele, orientado os designados a o acompanharem a promoverem as correções, não foram sanadas as pendências. Reproduzo a seguir trecho do relato dele em documento de 26/3/2015:
"Na minha última visita técnica, na data acima citada [1º/08/2014], orientei os senhores que [me]acompanhavam, para que dessem a devida atenção ao projeto [e] que fosse realizada uma vistoria nas construções e realizadas as correções. Nada disso foi realizado."
22.	A execução dos serviços em desacordo com o projeto não necessariamente significaria dano ao erário, caso fosse demonstrado o atingimento dos benefícios esperados pelo convênio. Contudo, neste caso, além de não ter havido a comprovação de que a parcela executada atendeu aos objetivos do ajuste, haja vista terem sido observadas diversas irregularidades, não houve a demonstração do necessário nexo de causalidade entre os recursos repassados e as despesas efetuadas.
23.	Sob esse aspecto, convém lembrar que foram efetuados pagamentos à empresa sem que houvesse a efetiva contraprestação de serviços. Enquanto a empresa já havia recebido recursos federais no montante de R$ 147.970,04, apenas 1% do objeto pactuado havia sido executado (visita técnica de 10/08/2012, peça 1, p. 28-29) .
24.	Embora os poucos serviços em execução estivessem em desacordo com o especificado, um mês após a visita da concedente, a empresa recebeu mais R$ 100.097,38.
25.	Nova vistoria só veio a ser solicitada pelo ex-gestor quase 21 meses após o último pagamento à Cristal Construções e Incorporações Ltda., em resposta à notificação por ele recebida com a informação de que o ajuste não seria prorrogado e a prestação de contas deveria ser apresentada.
26.	Quase dois meses depois de requerida pelo Sr. José Batista Delgado (1º/08/2014) , outra visita técnica foi realizada na localidade. Nesse momento, foi constatada a execução de apenas 6,14% do previsto e a existência de falhas construtivas. Em seus registros, o fiscal anotou ter obtido a informação de que a execução estava sendo realizada por terceiro sob a contratação do ex-prefeito (peça 1, p. 48-49) .
27.	A conclusão de que a obra não mais estava sendo executada pela empresa recebedora dos recursos é compatível com aquela oferecida pelo ex-gestor em resposta às notificações feitas pela Funasa, em que ele argumentou que a empresa vencedora da licitação teria abandonado a obra sem qualquer justificativa e que seria necessária a prorrogação de prazo para finalizar os módulos sanitários (peça 1, p. 110) . 
28.	Veja-se, portanto, que não é possível fixar o liame de causalidade entre os recursos transferidos e a efetiva aplicação deles no fim pactuado, visto que a empresa recebedora dos recursos não foi a executora dos poucos serviços realizados. Nesse sentido, trago os seguintes enunciados de julgados colhidos da ferramenta de pesquisa do Tribunal, "Jurisprudência Selecionada":
Acórdão 1065/2009-TCU-Segunda Câmara (Rel. Min. Benjamin Zymler) 
"Não basta demonstrar a realização das atividades pactuadas em convênio se não há a comprovação de que a execução integral dessas ações foi custeada com os recursos do ajuste, resultando em ausência de nexo de causalidade."
Acórdão 3223/2017-TCU-Segunda Câmara (de minha relatoria) 
"A comprovação da boa e regular aplicação de recursos públicos transferidos mediante convênio e outros instrumentos congêneres evidencia-se mediante a execução física e a execução financeira da avença, acompanhada do nexo de causalidade entre uma e outra."
Acórdão 3429/2014-TCU-Primeira Câmara (Rel. Min. Subst. Weder de Oliveira) 
"Em regra, nos casos de tomada de contas especial instaurada por inexecução parcial do objeto do convênio, a quantificação do dano ao erário deve levar em consideração o percentual das realizações físicas das obras e serviços constantes do plano de trabalho, a existência de nexo de causalidade entre a execução física e a financeira e, ainda, o grau de utilidade da parte executada para o público a ser beneficiado pela avença."
29.	Como se percebe, somente a constatação da execução física é insuficiente para a finalidade de verificação da regularidade plena dos gastos efetuados.
30.	No presente caso, a Funasa, com base em sua última vistoria in loco, identificou o percentual executado de 29,11%. Contudo, pelos relatos do fiscal da Concedente, os módulos sanitários iniciados não atendiam às especificações técnicas, havendo diversas irregularidades, tais como: aplicação indevida de saibro no emboço, tubos de alimentação aparentes, ausência de itens previstos no projeto (kit sanitário, tampa do vaso sanitário, bujão, luva do tubo de limpeza e pintura da porta com tinta a óleo) , aproveitamento irregular de fossas existentes, envio de esgoto para poço ou ausência total da fossa ou do sumidouro, irregularidade no tubo de ventilação e unidades sem instalação elétrica, fechadura, e com vazamentos.
31.	Assim, além da parcela executada não atender aos padrões de qualidade especificados nos projetos e nas normas técnicas, também não foi demonstrado que os recursos federais repassados foram utilizados no objeto, visto que a empresa Cristal Construções e Incorporações Ltda. os recebeu da prefeitura e abandonou a obra, ainda na sua fase inicial.
32.	Nesse contexto, creio que a análise efetuada pela unidade técnica está em afino com a jurisprudência desta Corte de Contas, não havendo elementos de prova para fins de atestação do liame de causalidade entre os recursos federais repassados à municipalidade e a execução de parte dos serviços idealizados no Termo de Compromisso TC/PAC 227/2011.
33.	Como é cediço, a obrigação de comprovar a boa e regular aplicação dos recursos federais recebidos cabe ao gestor, a teor das disposições dos arts. 70, parágrafo único, da Constituição Federal, 93 do Decreto-lei 200/1967 e 66 do Decreto 93.872/1986, e da vasta jurisprudência desta Corte. Vale destacar que incumbe ao responsável fazê-lo mediante a apresentação de documentos que comprovem, de forma cabal, a execução do objeto ajustado, bem assim o necessário e imprescindível nexo de causalidade que deve existir entre as despesas havidas e a verba transferida.
34. 	No caso dos autos, o Sr. José Batista Delgado, gestor dos recursos repassados por força do Termo de Compromisso TC/PAC 227/2011, não se desincumbiu do ônus de comprovar a boa e regular aplicação das quantias federais transferidas, nem trouxe aos autos elementos capazes de evidenciar a execução adequada do objeto pactuado.
35.	Nessa conexão de ideias, entendo que está seguramente evidenciada a necessidade de responsabilização do Sr. José Batista Delgado, uma vez que era o prefeito à época dos pagamentos feitos à empresa Cristal Construções e Incorporações Ltda.. 
36.	Devo ainda mencionar a gravidade da falta constatada, concernente na realização de pagamentos antecipados à empresa vencedora da licitação, sem que houvesse a contraprestação dos serviços, antes ou depois do recebimento dos recursos públicos federais. Por oportuno, entendo pertinente trazer à baila os seguintes Enunciados obtidos da Jurisprudência Selecionada desta Corte:
Acórdão 185/2019-TCU-Plenário (Rel. Min. Benjamin Zymler) 
"Para fins de responsabilização perante o TCU, pode ser tipificada como erro grosseiro (art. 28 do Decreto-lei 4.657/1942 - Lei de Introdução às Normas do Direito Brasileiro) a realização de pagamento antecipado sem justificativa do interesse público na sua adoção e sem as devidas garantias que assegurem o pleno cumprimento do objeto pactuado."
Acórdão 769/2013-TCU-Plenário (de minha relatoria) 
"A realização de pagamentos antecipados sem que tenha havido a prestação de garantias pela contratada afronta o disposto no art. 62 da Lei 4.320/1964."
Acórdão 516/2009-TCU-Plenário (Rel. Min. Raimundo Carreiro) 
"O pagamento antecipado de despesas previstas em contrato configura desrespeito ao art. 63, § 2º, da Lei 4.320/1964 e aos artigos 36, § 2º e 42 do Decreto 93.872/1986"
37.	A empresa contratada, por sua vez, deixou de executar os serviços previstos no plano de trabalho aprovado, embora tenha recebido pagamentos no total de R$ 248.067,42 (recursos federais) .
38.	Em consequência, as contas do ex-prefeito e da referida empresa devem ser julgadas irregulares e condenadas, em solidariedade, ao pagamento do débito quantificado no processo. 
39.	Em vista da gravidade da falta constatada e da reprovabilidade da conduta do ex-gestor e da Cristal Construções e Incorporações Ltda., e atentando para o fato de que não houve a prescrição da pretensão punitiva, conforme ressaltado pelos pareceres emitidos nos autos, deve-se aplicar a eles, individualmente, a multa proporcional ao dano prevista no art. 57 da Lei 8.443/1992.
40.	Outrossim, cumpre autorizar o pagamento das dívidas em até 36 parcelas mensais e consecutivas, caso solicitado, e a cobrança judicial das dívidas, se necessária, bem como remeter cópia do Acórdão que vier a ser proferido à Procuradoria da República no Estado do Rio Grande do Norte, consoante previsto no art. 16, § 3º, da Lei 8.443/1992 c/c art. 209, § 7º, do Regimento Interno do TCU, bem como à Funasa, para ciência.
Ante o exposto, manifesto-me por que seja adotada a deliberação que ora submeto a este Colegiado.
	
T.C.U., Sala das Sessões, em 28 de julho de 2020.
MARCOS BEMQUERER COSTA
Relator